【裁判字號】    90,台上,341
【裁判日期】    900301
【裁判案由】    土地所有權移轉登記
【裁判全文】
最高法院民事判決                                  九十年度台上字第三四一號
    上  訴  人  甲○○
    訴訟代理人  黃佩韻律師
    被 上訴 人  乙○○
右當事人間請求土地所有權移轉登記事件，上訴人對於中華民國八十八年八月十七日
台灣高等法院台中分院第二審判決（八十七年度上字第二一一號），提起上訴，本院
判決如左：
    主  文
原判決廢棄，發回台灣高等法院台中分院。
    理  由
本件上訴人主張：坐落台中縣大安鄉○○段四三之二○號，地目田面積○‧○九七○
公頃土地（下稱系爭田地）原屬伊所有，伊子即被上訴人於民國七十七年間為興建農
舍居住，乃商請伊將系爭田地所有權移轉登記於被上訴人名下，以利其以自己名義興
建農舍，迨農舍興建完成後，再將系爭田地所有權移轉登記回復伊名義。詎被上訴人
於農舍興建完成後竟拒不將該土地返還伊，任催不理，請求調解亦無結果等情，爰依
兩造當初之約定，求為命被上訴人將系爭田地所有權移轉登記與伊之判決。
被上訴人則以：系爭田地係上訴人體諒伊創業艱辛而以低價新台幣數萬元出售予伊。
兩造間並無待農舍興建完成後，需將系爭土地返還上訴人之約定等語，資為抗辯。
原審廢棄第一審所為上訴人勝訴之判決，改判駁回其訴，無非以：系爭田地屬非都市
土地，為八等則田，面積九七○平方公尺，編定使用種類為特定農業區，農牧用地，
原屬上訴人所有，於七十七年六月九日以買賣為原因，移轉登記為被上訴人所有。被
上訴人於七十七年十一月十一日在其上興建自用農舍一棟，並於八十六年十二月二十
四日辦竣加強磚造一層，面積九○‧○六平方公尺之建物所有權第一次登記。惟被上
訴人實際建造者則為二層加強樓房二棟，占用土地面積為一四一平方公尺，另被上訴
人之兄陳義能、陳義芳未經申請，亦分別在其上搭蓋有烤漆浪板工廠，面積分別為二
七三平方公尺、二八二平方公尺等情，有土地登記簿謄本、建物登記簿謄本可稽，並
經原審囑託台中縣大甲地政事務所鑑測無訛。是依實施區域計畫地區建築管理辦法第
五條第一項，實施都市計畫以外地區建築物管理辦法第三條前段等規定，足見系爭田
地除上開經核准所有權第一次登記之農舍外，其餘部分已由被上訴人等兄弟違規未供
農業使用，揆諸土地登記規則第八十七條暨自耕能力證明書及申請核發注意事項第八
條第一款等規定，台中縣大安鄉公所就系爭田地即無從核發自耕能力證明與上訴人，
且上訴人自始亦未提出系爭田地之自耕能力證明，其以之為標的之系爭田地所有權移
轉登記，已屬給付不能。從而上訴人請求被上訴人將系爭田地所有權移轉登記與上訴
人，自無理由，不應准許等詞。為其判斷之基礎。
查系爭田地面積九七○平方公尺，其中部分已經被上訴人於七十七年十一月十一日在
其上蓋建農舍，並經辦竣建物所有權第一次登記等情，為原審所認定，則依卷附台中
縣大甲地政事務所八十七年十二月十六日土地複丈成果圖及原審現場勘驗略圖所示，
系爭農地除地上既有建物外，似尚有未供建物使用之田地（即空地）二七四平方公尺
（見原審卷第一宗一五二頁、一四七頁），衡以八十九年一月二十六日修正施行前之
農業發展條例第三十條末段規定，耕地已部分依法變更為非耕地使用者，其依法變更
部分得為分割之意旨，上訴人請求被上訴人依約移轉所有權之系爭田地既有部分可分
割，能否以其未提出自耕能力證明，逕認其請求之給付屬於全部永久不能﹖已非無疑
。況台中縣大安鄉公所前於八十二年間曾就系爭田地核發自耕能力證明書於上訴人供
辦承受該田地在案（見原審卷第一宗三六頁），原審謂其無從取得自耕能力證明書及
自始未提出自耕能力證明云云，亦欠允洽。如兩造間確有被上訴人應「返還」系爭田
地於上訴人之約定，上訴人為承受該田地，始於八十二年間取得上開自耕能力證明書
，縱雙方未於當時辦妥「返還」予上訴人之所有權移轉登記，然自耕能力有無之事實
問題，原屬法院應依職權調查之事項（見本院六十四年台上字第一三五二號判例），
原審於本件爭訟中，未遑詳為推闡調查，僅以被上訴人兄弟在系爭田地上有違規使用
之情事，上訴人無從取得自耕能力證明，即認定系爭田地之所有權移轉屬於給付不能
而為上訴人不利之判決，尤嫌速斷。上訴論旨，指摘原判決不當求予廢棄，非無理由
。又土地法第三十條關於農地承受人以能自耕者為限之規定，經於八十九年一月二十
六日修正土地法時予以刪除，案經發回，宜注意及之。
據上論結，本件上訴為有理由，依民事訴訟法第四百七十七條第一項、第四百七十八
條第一項，判決如主文。
中      華      民      國     九十     年       三     月      一      日
                              最高法院民事第八庭
                                  審判長法官  蘇  茂  秋
                                        法官  徐  璧  湖
                                        法官  曾  煌  圳
                                        法官  李  慧  兒
                                        法官  劉  福  來
      右正本證明與原本無異
                                              書  記  官
中      華      民      國     九十     年      三      月     十四     日


司法院資訊處製作；財團法人民間司法改革基金會備份。
